【裁判字號】    98,交聲,1525
【裁判日期】    990421
【裁判案由】    違反道路交通管理處罰條例聲明異議
【裁判全文】
臺灣士林地方法院交通事件裁定        98年度交聲字第1525號
原處分機關  交通部公路總局臺北區監理所蘆洲監理站
異  議  人
即受處分人  乙○○
上列異議人即受處分人因違反道路交通管理處罰條例案件，對於
交通部公路總局臺北區監理所蘆洲監理站民國98年12月1日北監
蘆字第裁46-AEW465688號裁決不服（原舉發案號：臺北市政府警
察局舉發違反道路交通管理事件通知單北市警交字第AEW465688
號），聲明異議，本院裁定如下：
    主  文
原處分撤銷。
乙○○不罰。
    理  由
一、按法院受理有關交通事件，準用刑事訴訟法之規定，道路交
    通管理處罰條例第89條前段定有明文。次按犯罪事實應依證
    據認定，無證據不得認定犯罪事實，又不能證明被告犯罪者
    ，應諭知無罪之判決，刑事訴訟法第154條第2項、第301條
    第1項亦分別有明文規定；又認定犯罪事實所憑之證據，雖
    不以直接證據為限，間接證據亦包括在內，然而無論直接證
    據或間接證據，其為訴訟上之證明，須於通常一般之人均不
    致有所懷疑，而得確信其為真實之程度者，始得據為有罪之
    認定，倘其證明尚未達到此一程度，而有合理之懷疑存在而
    無從使事實審法院得有罪之確信時，即應由法院為諭知被告
    無罪之判決（最高法院76年台上字第4986號判例可參）。是
    依前揭法條及判例意旨，法院審理行為人違反道路交通管理
    處罰條例案件時，於踐行完畢調查證據之程式後，為事實之
    認定時，如就原處分機關所認定之行為人違規事實仍有合理
    之訴訟上懷疑，而無法百分之百確信行為人確有該當於道路
    交通管理處罰條例各該處罰條文之構成要件事實時，即應依
    訴訟上對待證事實「倘有懷疑，則從被告之利益作解釋」之
    證據法則，作對受處分人有利之認定。
二、原處分意旨略以：異議人即受處分人乙○○於民國96年12月
    14日14時13分許，騎乘車牌號碼BNZ-998號重型機車（下稱
    系爭機車），行經臺北市○○路○段與民族西路交岔路口時
    ，因紅燈左轉，經警當場攔停舉發違規。嗣異議人向原處分
    機關提出申訴，經原處分機關函請舉發單位即臺北市政府警
    察局大同分局調查結果，仍認異議人確有前開違規行為，原
    處分機關乃於98年12月1日以異議人有「駕車行經有燈光號
    誌管制之交岔路口闖紅燈」之違規事實，依道路交通管理處
    罰條例第53條第1項、第63條第1項之規定處罰鍰新臺幣（下
    同）1,800元，並記違規點數3點。
三、異議意旨略以：伊曾經在96年6、7月左右遺失身分證、健保
    卡、行照、駕照等證件，同年8、9月先補辦了身分證、健保
    卡，同年年底再申請補發駕照及伊所有之車牌號碼CKU-985
    號重型機車行照，但駕照後來補辦不出來。伊沒有於舉發單
    所載之時間、地點騎乘系爭機車，系爭機車亦非伊所有，舉
    發單簽名筆跡不是伊所簽，伊證件應被冒用，本件確實非伊
    違規，爰據此聲明異議等語。
四、經查：
  (一)異議人即受處分人乙○○於96年8月2日申請補發國民身分
      證，有臺北縣淡水鎮戶政事務所98年12月21日函檢附異議
      人身分證件歷次換領紀錄1份在卷可稽（見本院卷第29-31
      頁），又異議人所有之車牌號碼CKU-985號重型機車行照
      係於96年12月27日補照生效，有交通部公路總局臺北區監
      理所蘆洲監理站99年1月27日函附該機車行照換發紀錄附
      卷可憑（見本院卷第54-55頁），足見異議人所辯於96年6
      、7月間遺失上開證件，嗣於同年8、9月先補辦身分證，
      同年年底再申請補發行照等語，洵非無據。
  (二)次查，系爭機車確非異議人所有，而係車主丙○○所有乙
      節，有前揭經警當場攔停查核車主姓名後，據以舉發之臺
      北市政府警察局北市警交字第AEW465688號舉發違反道路
      交通管理事件通知單（下稱系爭舉發通知單）影本及公路
      監理電子閘門車號查詢重型機車車籍報表各1紙在卷足憑
      （見本院卷第3、23頁），而訊據證人丙○○結證：系爭
      機車為其所有，約自94、95年間購入後由伊和朋友使用迄
      今，伊不認識也完全沒見過異議人，不曾出借系爭機車予
      異議人使用等語在卷（見本院卷第62-63頁），足見尚無
      從遽認異議人確曾使用系爭機車，且為本件騎乘系爭機車
      違規之行為人。
  (三)又觀諸證人即本件舉發員警甲○○結證：一般依據取締流
      程，伊會請違規人出示駕照和行照，告知他違規，但本件
      是否如此，伊沒印象了；按照流程，若違規人有出示駕照
      、行照即依之填寫，伊要求提出的駕照、行照是要和當場
      騎乘車輛一致的，伊會比對行照、駕照上面的照片，也會
      看其上有無鋼印，但身分證不會特別查明有效與否；若違
      規人無駕照、行照，或缺其一，伊會查明，即依違規人報
      出的身分證資料再以無線電查詢是否無誤；至駕照、行照
      上駕駛人與車主姓名不一樣，伊基本上會比對出生年月日
      是否吻合，並要違規人背出其年籍、駕照地址並觀察外觀
      與所載年籍是否相仿來比對；本件當時攔停的人是否為異
      議人伊沒有印象等語（見本院卷第36-38頁），已無法確
      切證明異議人即係本件違規行為人；再佐以本件舉發違規
      時，並未一併舉發違規人未攜駕照行駛，有系爭舉發通知
      單附卷可憑（見本院卷第3頁），足認員警可能僅以違規
      人出示之行照、駕照、身分證等證件核對基本資料，即據
      以製單舉發，而依證人甲○○所述當時舉發流程及其對身
      分證不會特別查明有效與否等情，則異議人之身分證遭冒
      用非全無可能。
  (四)復對照異議人於本件卷附98年12月1日聲明異議狀、96年
      12月27日及97年2月22日違規陳述單、98年12月1日送達證
      書、93年12月20日機器腳踏車駕駛執照登記書、94年4月
      14日汽（機）車駕駛人審驗暨各項異動登記書及本院99年
      1月11日、99年2月1日、99年3月22日等訊問筆錄欄等處留
      存之簽名（見本院卷第6、15、11、18、33、38、47頁、
      第63頁反面），及卷附系爭舉發通知單存根聯正本之收受
      通知聯者簽章欄內，由違規人於為警舉發之際簽具之「乙
      ○○」簽名（見本院卷第67頁），前9處簽名之筆跡筆劃
      特徵相同，結構佈局、書寫習慣相似，卻與後述系爭舉發
      通知單簽名迥異；且異議人所涉於96年12月5日騎乘系爭
      機車在臺北市○○○路○段違規之另案（舉發單編號：北
      市警交字第AEW329940號、裁決書編號：北監蘆字第裁46-
      AEW329940號）中，經本院同將系爭舉發通知單囑託法務
      部調查局鑑定結果，亦認異議人騎乘其所有之車牌號碼CK
      U-985號或其母親所有之IAP-879號機車因違規為警攔停擎
      單舉發之舉發通知單（北縣警交字第C00000000號、第C00
      000000號、第C00000000號）上之「乙○○」簽名與異議
      人簽名筆跡筆劃特徵相同，但本件系爭舉發通知單上之「
      乙○○」簽名與異議人本人簽名之筆跡筆劃特徵不同，此
      有該局99年3月19日調科貳字第09900121680號函送之鑑定
      書及附件（見本院98年度交聲字第1526號卷第104頁以下
      ）在卷可考，足證本件系爭舉發通知單顯非異議人簽名收
      受者，換言之，並非異議人於違規時地騎乘系爭機車，因
      有原處分書所載之違規行為，為警攔停舉發並於舉發通知
      單上簽名收受至明，異議人前揭抗辯應屬事實。
五、從而，本件舉發通知單上之「乙○○」簽名既非異議人所為
    ，復查無其他積極證據可資證明異議人有裁決書所載之違規
    事實，原處分機關未予詳查而逕予裁罰，於法尚有未合。異
    議人聲明異議，為有理由，應由本院將原處分撤銷，並為異
    議人不罰之諭知，以資適法。
據上論斷，應依道路交通案件處理辦法第20條前段，裁定如主文
。
中    華    民    國    99    年    4     月    21    日
                        交通法庭法  官  謝佳純
以上正本證明與原本無異。
如不服本裁定應於裁定送達後5 日內向本院提出抗告狀。
                                書記官  游育慈
中    華    民    國    99    年    4     月    21    日

司法院資訊處製作；財團法人民間司法改革基金會備份。
